臺灣高等法院刑事判決
111年度上訴字第2235號
上  訴  人  臺灣臺北地方檢察署檢察官
被      告  高誌駿  



上列上訴人因被告違反洗錢防制法等案件，不服臺灣臺北地方法
院111年度訴字第125號，中華民國111年5月5日第一審判決（起
訴案號：臺灣臺北地方檢察署110年度偵字第25036號），提起上
訴，本院判決如下：
    主  文
原判決撤銷。
高誌駿幫助犯洗錢防制法第十四條第一項之一般洗錢罪，處有期
徒刑伍月，併科罰金新臺幣貳萬元，罰金如易服勞役，以新臺幣
壹仟元折算壹日。
    事  實
一、高誌駿知悉劉冠宏（所涉詐欺等罪嫌，由臺灣臺北地方檢察
    署通緝中）從事詐欺工作，因友人教耀文（另經檢察官為不
    起訴處分）急於找尋工作，高誌駿竟基於幫助他人詐欺取財
    、幫助他人掩飾詐欺犯罪所得去向之犯意，於民國110年5月
    23日介紹教耀文與劉冠宏認識，劉冠宏所屬團隊成員即通知
    教耀文於同年5月24日（起訴書記載「23日」）11時許，至
    臺北市西門町捷運站出口外與該團隊成員會合後，由該團隊
    成員將教耀文帶至臺北市萬華區西門町某旅社內，收取教耀
    文所申辦之中國信託商業銀行帳號000000000000號帳戶（下
    稱中信帳戶）之提款卡、網路銀行密碼、身分證及手機等物
    。嗣某詐欺集團成員（無證據證明為三人以上），意圖為自
    己不法所有，於同月24日20時33分許，以通訊軟體LINE暱稱
    「妮妮」對乃堅文佯稱網路交友，並伺機竊錄雙方視訊過程
    ，再向乃堅文稱握有視訊內容，要求乃堅文需匯款解決，致
    其陷於錯誤，於同日21時22分許轉帳匯款新臺幣（下同）2
    萬200元至教耀文之中信帳戶，並旋即遭詐欺集團派人提領
    一空，以此方式製造金流斷點而掩飾或隱匿其等詐欺犯罪所
    得之來源或去向，藉以逃避刑事追訴。
二、案經乃堅文訴由桃園市政府警察局桃園分局移送臺灣臺北地
    方檢察署檢察官偵查起訴。　
    理  由
壹、證據能力之說明
一、按被告以外之人於審判外之言詞或書面陳述，除法律有規定
    者外，不得作為證據。又被告以外之人於審判外之陳述，雖
    不符合刑事訴訟法第159條之1至第159條之4之規定，但經當
    事人於審判程序同意作為證據，法院審酌該言詞陳述或書面
    陳述作成時之情況，認為適當者，亦得為證據；當事人、代
    理人或辯護人於法院調查證據時，知有同法第159條第1項不
    得為證據之情形，而未於言詞辯論終結前聲明異議者，視為
    有前項之同意。刑事訴訟法第159條第1項及第159條之5分別
    定有明文。本件檢察官及被告高誌駿，就本件卷內被告以外
    之人於審判外之陳述，於準備程序時均表示證據能力沒有意
    見等語（見本院卷第54、55頁），且迄本院言詞辯論終結前
    未聲明異議，經本院審酌該等證據之作成情況，核無違法取
    證或其他瑕疵，認均適為本案認定事實之依據，依刑事訴訟
    法第159條之5規定，均有證據能力。
二、又本件認定事實引用之卷內其餘非供述證據（詳後述），並
    無證據證明係公務員違背法定程序取得，依同法第158條之4
    規定反面解釋，均有證據能力。
貳、實體部分
一、認定事實所憑之證據及理由：
    訊據被告固坦承有於上揭時間為教耀文介紹工作而轉介教耀
    文與劉冠宏認識，並知悉教耀文在臺北市萬華區西門町某旅
    館內將所申辦之中信帳戶提款卡、網路銀行密碼、身分證、
    手機等物交予劉冠宏所屬團隊成員等事實，惟否認有何幫助
    詐欺取財及幫助洗錢之犯行，辯稱：我不知劉冠宏在做什麼
    ，也不知他是不是作詐欺集團，我沒有叫教耀文去臺北市西
    門町旅館，教耀文被叫去臺北市西門町，我不知道要做什麼
    ，我介紹教耀文與劉冠宏認識後，他們自己有再創另個群組
    ，他們在幹嘛我都不知道，我以為教耀文是正常去工作等語
    。經查：
(一)教耀文之中信帳戶提款卡及密碼等物，經劉冠宏所屬團隊成
    員於上揭時地取得後，於事實欄所載之時間、方式，詐騙告
    訴人乃堅文，致其陷於錯誤，而將2萬200元匯款轉帳至上開
    中信帳戶等情，業據教耀文於警詢、偵訊、原審之證述及乃
    堅文於警詢時證述在卷（見偵卷第7至9、65至67、165至167
    頁），並有內政部警政署反詐騙諮詢專線紀錄表、交易明細
    表影本、中國信託商業銀行股份有限公司110年7月1日中信
    銀字第110224839156199號函暨所附存款基本資料、存款交
    易明細附卷為憑（見偵卷第69、77、79至88頁）。是教耀文
    之中信帳戶提款卡及密碼等物經劉冠宏所屬團隊成員取得後
    ，乃堅文因遭人詐騙而將2萬200元匯款轉帳至教耀文之中信
    帳戶等事實，首堪認定。
(二)教耀文交付中信帳戶提款卡之過程，業據教耀文於警詢時證
    稱：被告介紹我下載虛擬貨幣APP，在等待APP認證期間，被
    告又問我說要不要去工作，之後接獲被告電話請我前往西門
    町捷運出口，我到達後有1名男子帶我前往西門町某旅館，
    進去旅館後該男子手機、身分證、中信帳戶提款卡、網路銀
    行帳號密碼要交給他，我等了12小時，對方還我手機一下子
    ，之後又拿走，我感覺有異就打電話給被告，被告說他會跟
    老闆說，後來對方跟我說我的中信帳戶有問題，我打電話詢
    問銀行、警察局等單位，才知道我的中信帳戶變警示帳戶，
    我離開旅館時有打電話給被告，被告說是因為老闆與客戶間
    有誤會，講一下就會沒事等語（見偵卷第7頁背面、9頁），
    並於偵訊時亦證稱：APP還沒審核下來時，被告叫我去另外
    一個也是玩虛擬貨幣的團隊上班，叫我試上一星期、會有人
    教導，並要我私訊給他銀行帳號，我就提供中信帳戶帳號、
    提款卡密碼給他；我對於被告說他沒有叫我去捷運站工作有
    意見，他叫我去試用一星期，他只說是操作虛擬貨幣買賣的
    工作，說之後有人會教我，被告沒有說工作地點在哪裡，他
    只有打電話叫我去西門町捷運站；隔天上午11點我去西門町
    捷運出口，在一個旅館地下停車場入口有人來接我，一進到
    房間就有一個男生把我手機、身分證、中信帳戶提款卡、網
    路銀行帳號密碼全部拿走，我等到晚上12點才歸還手機，我
    馬上打電話問被告，他說可能因為剛進來，團隊在處理一些
    事情，就這樣帶過；我待到隔一天晚上，對方說我的中信帳
    戶變成警示帳戶，我查線上客服，確認我的中信帳戶變成警
    示帳戶，我打電話問被告為何我的中信帳戶提款卡片變成警
    示帳戶，被告叫我問團隊的人，現場的人要我打電話給警局
    ，詢問哪筆錢出問題，警察只跟我說有一筆交易有問題，他
    們就叫我回家等通知；我離開旅館後有打電話給被告，被告
    說他有去聯繫那些人，被告說是客戶與老闆間有誤會，被告
    說客戶應該會撤案；是被告將我加入Telegram工作群組，也
    是被告推薦這個工作等語（見偵卷第166、167頁）。其復於
    原審證稱：是被告介紹我這份工作，被告描述這份工作時，
    有說要用到自己帳戶，他說工作一天薪水會有5千元左右，
    我接這份工作跟工作團隊叫我去西門町捷運站，我都有跟被
    告聯絡，被告有叫我去西門町捷運站；這段期間我有跟被告
    說我的中信帳戶變成警示戶，問被告怎麼辦，被告說幫我問
    看看；我去西門町是工作團隊的人講的，但是我有再打電話
    問被告，跟被告確認地點，被告說看團隊的人怎麼說，就叫
    我怎麼做；我是110年5月24日去臺北市西門町，中午進去旅
    社，待到隔天25日晚上7、8點左右等語（見原審訴字卷第70
    、72、74、79、81、83、85頁）。
(三)綜觀教耀文上開警詢、偵訊供述及原審之證述，並觀諸教耀
    文於偵查中提出其與被告間Telegram對話紀錄截圖所示，教
    耀文於110年5月30日下午4時17分詢問被告：「你問的到，
    我帳戶什麼時候才能好嗎」，被告回覆：「要等， 時間不
    一定」、「盡量先拿現金」、「剛問撤案了」、「客戶撤案
    了」、「但你要等」等語（見偵卷第171至173頁），足認被
    告將教耀文介紹與劉冠宏認識，其於教耀文前往臺北市西門
    町，教耀文將其中信帳戶之提款卡、密碼等物交付劉冠宏所
    屬團隊成員時，被告與教耀文及劉冠宏之間始終保持連繫。
    是依教耀文於警詢、偵訊、原審之證述及教耀文與被告間Te
    legram對話內容可知，教耀文為找尋工作，經由被告介紹而
    與劉冠宏所屬團隊成員聯繫接觸，教耀文於110年5月24日前
    往臺北市西門町捷運站出口與該團隊成員碰面，經該團隊成
    員帶同教耀文至臺北市西門町某旅館內，將其中信帳戶之提
    款卡、網路銀行密碼、身分證、手機等資料取走，嗣教耀文
    警覺有異，打電話詢問被告時，被告向教耀文表示其會跟老
    闆說、應該是剛進來團隊在處理一些事情等語，且教耀文向
    被告詢問其中信帳戶變成警示帳戶之原因時，被告仍表示是
    客戶與老闆有誤會、客戶應該會撤案等語；對此被告於偵訊
    及本院亦供述：教耀文說他手機被拿走、中信帳戶變警示帳
    戶，我有幫他問劉冠宏；我介紹教耀文給劉冠宏後，劉冠宏
    有跟我說他們有聯絡上，教耀文說劉冠宏有聯絡我，案發當
    時教耀文用飛機的通訊軟體通知我他被叫去西門町等語（見
    偵卷第141頁，本院卷第52、53頁），堪認被告介紹教耀文
    與劉冠宏認識，教耀文被通知前往臺北市西門町捷運站，並
    在某旅館內將其中信帳戶之提款卡、密碼等物交予劉冠宏所
    屬團隊成員時，被告與教耀文及劉冠宏間始終保持連繫，並
    有確認教耀文之中信帳戶狀況、在教耀文擔心時安撫教耀文
    等行為。被告辯稱：我僅單純幫忙介紹工作予教耀文，不知
    教耀文及劉冠宏他們在做什麼云云，與事實不符，顯不足採
    。至教耀文於原審證述：被告把我拉進聊天室，後來又創一
    個聊天室，被告就不在該群組裡面等語（見原審訴字卷第75
    、76頁），但不影響教耀文前往臺北市西門町旅館後，被告
    與教耀文及劉冠宏間始終保持連繫，被告並有確認教耀文之
    中信帳戶狀況、安撫教耀文等行為等事實認定，教耀文此部
    分證述，尚難據為被告有利之認定。
(四)又金融帳戶之申辦並無任何條件限制，任何人均可在不同之
    金融機構申請多數帳戶使用，且金融帳戶係銀行業者與特定
    個人約定金融交易之專屬識別，因申請帳戶時需提出個人身
    分證明文件，而與申請人間有一定的代表性或連結關係，一
    般情況多僅供自己使用，縱遇特殊情況而需交付他人使用，
    亦必深入瞭解用途及合理性，或與實際使用人間有一定之親
    誼或信賴關係，始予提供。況從事財產犯罪之不法份子，為
    掩飾其不法行徑，以避免執法人員循線查緝，經常利用收購
    方式大量取得他人之金融帳戶，亦常以不同話術，使他人交
    付金融帳戶之存摺、提款卡及密碼，以確保犯罪所得免遭查
    獲，類此案件在社會上層出不窮，亦屢經報章雜誌、電視、
    廣播等新聞媒體及電子網路再三披露，衡諸目前社會資訊之
    普及程度，一般人對上情均應知之甚詳，故避免此等專屬性
    甚高之物品被不明人士利用為財產犯罪之工具，亦為一般生
    活認知所應有之認識。則依一般人之社會通念，如匯入帳戶
    內之款項來源正當，大可自行申辦帳戶，苟其不以自己名義
    申辦帳戶取得款項，反而收購或租賃、借用別人之金融帳戶
    以供使用，則提供金融帳戶者，不論名目是變賣、出租或出
    借，抑有無對價或報酬，更不管受告知之用途為何，對於該
    帳戶可能作為對方收受、提領特定犯罪所得使用，對方提領
    後會產生遮斷金流以逃避國家追訴、處罰之效果等節，當可
    預見。查，被告為教耀文介紹工作，此牽涉工作之性質、工
    時、報酬等事項，被告豈可能不知工作內容，並觀諸教耀文
    與被告間Telegram對話紀錄截圖所示，被告告知教耀文「盡
    量先拿現金」等語（見偵卷第171頁），此與教耀文於警、
    偵訊證述：當天現場公司人員有拿薪資1萬元給我等語（見
    偵卷第9頁、166頁背面）相符。復依教耀文於原審證稱：被
    告描述這份工作時，有說要用到自己帳戶，他說工作一天薪
    水會有5千元左右；在臺北市西門町旅館這段期間我有跟被
    告說我的中信帳戶變成警示戶，問被告怎麼辦，被告說幫我
    問看看等語（見原審訴字卷第72、79、84頁），且被告於原
    審及本院亦供述：教耀文有跟我說他的帳戶變成警示帳戶，
    我有想辦法幫他問劉冠宏為何變成這樣，劉冠宏給我答案是
    客戶誤會；我與教耀文對話中提到「現金」，是因當時教耀
    文沒有錢，我怕他的中信帳戶變警示帳戶，錢就不能用了，
    所以我說「先拿現金」等語（見原審訴字卷第89頁，本院卷
    第53頁），被告應確知悉教耀文之工作內容及可獲取高額報
    酬，否則教耀文之中信帳戶變警示帳戶時為何詢問被告應如
    何處理，被告又為何告知教耀文「盡量先拿現金」；又參諸
    從事財產犯罪之不法份子，為掩飾其不法行徑，以避免執法
    人員循線查緝，經常利用收購方式大量取得他人之金融帳戶
    ，亦常以不同話術，使他人交付金融帳戶之存摺、提款卡及
    密碼，以確保犯罪所得免遭查獲，類此案件在社會上層出不
    窮，屢經報章雜誌、電視、廣播等新聞媒體及電子網路再三
    披露，業見前述，並佐以被告於本案發生前，於107年9、10
    月間另案參與詐欺集團擔任車手或收水等工作而涉犯加重詐
    欺及洗錢等罪，經本院判處罪刑確定在案，有本院被告前案
    紀錄表在卷為憑（見本院卷第27至37頁），被告對詐欺集團
    的犯罪模式自有清楚之認知，堪認被告介紹教耀文與劉冠宏
    認識時，其知悉劉冠宏所屬團隊成員向教耀文收取金融帳戶
    之提款卡及密碼並給予高額報酬，則被告對於劉冠宏所屬團
    隊成員收取教耀文之金融帳戶，作為該集團從事財產犯罪使
    用，亦屬知悉。是以被告既知悉劉冠宏所屬團隊成員收取教
    耀文之金融帳戶明顯涉及違法，被告仍將教耀文轉介與劉冠
    宏認識，使教耀文依團隊成員指示交付中信帳戶提款卡，經
    某詐欺集團成員用於詐騙乃堅文，致其陷於錯誤，將2萬200
    元匯款轉帳至上開中信帳戶，是被告有幫助詐欺取財之故意
    ，堪以認定。被告辯稱：我不知劉冠宏在做什麼，也不知他
    是不是作詐欺集團，教耀文被叫去臺北市西門町，我不知道
    要做什麼，我以為他是正常去工作云云，並不足採。另教耀
    文於偵訊時供稱：我打電話給被告問說為什麼我的卡變警示
    帳戶，他叫我去問團隊的人，被告好像不知道發生什麼事等
    語，顯屬證人臆測之證詞，不足為有利被告之認定。又依被
    告於警詢、偵訊、原審及本院所述情節，可知其接觸聯繫之
    對象僅有劉冠宏一人，而依本案現存卷證資料，尚難認被告
    確已認知有其他詐欺集團成員參與本案，或另有其他共犯參
    與之情節，亦乏積極證據足證被告明知或可得知悉此等實施
    詐術之情形，依「罪證有疑，罪疑唯輕」之原則，尚難認被
    告有幫助三人以上犯詐欺取財罪之故意情形，併此敘明。
(五)按詐欺犯罪之正犯實行犯罪以後，為掩飾、隱匿其犯罪所得
    財物之去向及所在，而令被害人將款項轉入其所持有、使用
    之他人金融帳戶，並由正犯前往提領其犯罪所得款項得手，
    如該帳戶內之款項即係因詐欺犯罪所得，因已被提領而造成
    金流斷點，該當掩飾、隱匿之要件，該詐欺犯罪之正犯自亦
    成立洗錢防制法第14條第1項之一般洗錢罪之正犯。又刑法
    第30條之幫助犯，係以行為人主觀上有幫助故意，客觀上有
    幫助行為，即對於犯罪與正犯有共同認識，而以幫助意思，
    對於正犯資以助力，但未參與實行犯罪之行為者而言。幫助
    犯之故意，除需有認識其行為足以幫助他人實現故意不法構
    成要件之「幫助故意」外，尚需具備幫助他人實現該特定不
    法構成要件之「幫助既遂故意」，惟行為人只要概略認識該
    特定犯罪之不法內涵即可，無庸過於瞭解正犯行為之細節或
    具體內容（最高法院110年度台上字第1798號判決意旨參照
    ）。查，被告將教耀文轉介與劉冠宏認識，使教耀文依劉冠
    宏所屬團隊成員指示交付中信帳戶提款卡及密碼，俾由某詐
    欺集團成員向乃堅文施用詐術詐取財物，而犯詐欺取財之特
    定犯罪，則教耀文提供上開帳戶作為收受詐騙款項之人頭帳
    戶，並經該詐欺集團派人提領該帳戶款項，足以製造金流斷
    點，掩飾、隱匿上開犯罪所得之去向，藉此逃避司法追訴、
    處罰，於正犯應成立一般洗錢罪。而被告知悉教耀文提供中
    信帳戶之提款卡及密碼，被利用為詐欺取財之犯罪工具，其
    主觀上並知悉金融機構帳戶之提款卡及密碼即在提領帳戶內
    金錢使用，對於上開帳戶可能作為對方收受、提領特定犯罪
    所得，並藉由上開帳戶製造金流斷點，規避司法偵查，自難
    諉為不知。是以，被告介紹教耀文與劉冠宏認識，使教耀文
    交付中信帳戶提款卡及密碼予劉冠宏所屬團隊成員，容任他
    人持以收受、提領特定犯罪所得使用，藉由上開中信帳戶掩
    飾、隱匿犯罪所得之去向，自已該當一般洗錢罪之幫助犯，
    亦堪認定。　　
(六)綜上所述，被告所辯各節，並不足採。本案事證已臻明確，
    被告之犯行洵堪認定，應依法論科。
二、論罪：
(一)按刑法上之幫助犯，係對於犯罪與正犯有共同之認識，而以
    幫助之意思，對於正犯資以助力，而未參與實施犯罪之行為
    者而言。查，被告介紹教耀文與劉冠宏認識，使教耀文交付
    中信帳戶提款卡及密碼予劉冠宏所屬團隊成員使用，被告所
    為係參與詐欺取財及一般洗錢罪構成要件以外之幫助行為，
    而對他人之詐欺取財犯行提供助力，且無證據證明被告係以
    正犯之犯意參與犯行，應僅構成詐欺取財及洗錢罪之幫助犯
    。
(二)核被告所為，係犯刑法第30條第1項前段、第339條第1項幫
    助犯詐欺取財罪，及同法第30條第1項前段、洗錢防制法第1
    4條第1項幫助犯一般洗錢罪。
(三)被告介紹教耀文與劉冠宏認識，使教耀文交付中信帳戶提款
    卡及密碼之行為，同時觸犯幫助詐欺取財罪及幫助一般洗錢
    罪，為想像競合犯，應依刑法第55條規定，從一重論以幫助
    一般洗錢罪。
(四)被告係對正犯資以助力而實施犯罪構成要件以外之行為，為
    幫助犯，依刑法第30條第2項之規定，按正犯之刑減輕之。
三、撤銷改判之理由：
    原審審理後，認為被告犯罪不能證明，為無罪之諭知，自有
    未恰，檢察官上訴指摘原判決不當，為有理由，自應由本院
    將原判決撤銷改判。
四、量刑：
    爰以行為人之責任為基礎，審酌被告介紹教耀文與劉冠宏認
    識，使教耀文交付中信帳戶提款卡供詐欺集團充為詐欺犯罪
    之用，助長詐欺犯罪之橫行，造成民眾受有金錢損失，並掩
    飾犯罪贓款去向，增加國家查緝犯罪及被害人尋求救濟之困
    難，危害社會秩序穩定及正常交易安全，所為實有不該；兼
    衡被告前有詐欺犯罪紀錄之素行狀況（見本院第27至39頁之
    本院被告前案紀錄表），其犯罪動機、目的、手段、告訴人
    受騙金額，被告迄未與告訴人達成和解，亦未賠償其所受損
    失，復衡酌被告自陳大學肄業之智識程度，入監前在家照顧
    幼子並與妻兒同住之生活狀況等一切情狀（見本院卷第68頁
    ），量處如主文欄第二項所示之刑，並就罰金部分諭知易服
    勞役之折算標準。
據上論斷，應依刑事訴訟法第369條第1項前段、第364條、第299
條第1項前段，判決如主文。
本案經檢察官蕭方舟到庭執行職務。　　
中　　華　　民　　國　　111 　年　　8 　　月　　4 　　日
                  刑事第二庭    審判長法　官  遲中慧
                                      法　官  李世華
                                      法　官  楊志雄
以上正本證明與原本無異。
如不服本判決，應於收受送達後20日內向本院提出上訴書狀，其
未敘述上訴之理由者並得於提起上訴後20日內向本院補提理由書
（均須按他造當事人之人數附繕本）「切勿逕送上級法院」。
                                      書記官  林昱廷
中　　華　　民　　國　　111 　年　　8 　　月　　4 　　日
附錄：本案論罪科刑法條全文　　
洗錢防制法第2條
本法所稱洗錢，指下列行為：
一、意圖掩飾或隱匿特定犯罪所得來源，或使他人逃避刑事追訴
    ，而移轉或變更特定犯罪所得。
二、掩飾或隱匿特定犯罪所得之本質、來源、去向、所在、所有
    權、處分權或其他權益者。
三、收受、持有或使用他人之特定犯罪所得。
洗錢防制法第14條
有第二條各款所列洗錢行為者，處七年以下有期徒刑，併科新臺
幣五百萬元以下罰金。
前項之未遂犯罰之。
前二項情形，不得科以超過其特定犯罪所定最重本刑之刑。
中華民國刑法第30條
幫助他人實行犯罪行為者，為幫助犯。雖他人不知幫助之情者，
亦同。
幫助犯之處罰，得按正犯之刑減輕之。
刑法第339條
意圖為自己或第三人不法之所有，以詐術使人將本人或第三人之
物交付者，處5年以下有期徒刑、拘役或科或併科50萬元以下罰
金。
以前項方法得財產上不法之利益或使第三人得之者，亦同。
前二項之未遂犯罰之。